--- 
title: "Biostat gyakorlatok"
author: "Sólymos Péter"
date: "2019-10-04"
output: pdf_document
---

## Eltávolításos mintavétel

Előkészületek

```{r message=TRUE,warning=FALSE}
library(bSims)
library(detect)
library(Distance)
load("../_data/josm/josm.rda")
source("../functions.R")
```

Tájkép létrehozása

```{r}
(l <- bsims_init(extent=10))
```

```{r fig.width=8,fig.height=8}
plot(l)
```

100 ha területen helyezzünk el átlagban 0.5 madarat hektáronként,
Poisson térbeli folyamat, a várható érték tehát 50

```{r}
set.seed(1)
(a <- bsims_populate(l, density=0.5))
```

```{r fig.width=8,fig.height=8}
plot(a)
```

10 perc alatt, percenkénti 0.5-ös hangadási gyakorisággal,
némi mozgás hozzáadásával (1 per perc, 2D normál kernel izotróp 
25m-es standard hibával)

```{r}
(b <- bsims_animate(a, 
  vocal_rate=0.5, duration=10,
  move_rate=1, movement=0.25))
```

```{r fig.width=8,fig.height=8}
plot(b)
```

Vizsgáljuk meg a vokális eseményeket:

```{r}
v <- get_events(b, event_type="vocal")
head(v)
plot(v, xlab="Idő (perc)", ylab="Egyedek száma")
```

Túlélési modell sűrűségfüggvény: 
Exponenciális eloszlás, $f(t)=\phi e^{-t\phi}$

```{r}
(phi <- b$vocal_rate[1])
v1 <- v[!duplicated(v$i),] # 1st detections
(phi_hat <- fitdistr(v1$t, "exponential")$estimate)

hist(v1$t, xlab="Első detektálásig eltelt idő (perc)", freq=FALSE, main="", 
  col="lightgrey", ylab="f(t)")
curve(dexp(x, phi), add=TRUE, col=2)
curve(dexp(x, phi_hat), add=TRUE, col=4)
legend("topright", bty="n", lty=1, col=c(2,4), 
  legend=c("Várt", "Becsült"))
```

Kumulatív sűrűségfüggvény: 
megadja várhatóan mennyi esemény következik be $t$ idő alatt,
$F(t)=\int_{0}^{t} f(t)dt=1-e^{-t\phi}=p_t$

```{r}
br <- c(3, 5, 10)
i <- cut(v1$t, c(0, br), include.lowest = TRUE)
table(i)

plot(stepfun(v1$t, (0:nrow(v1))/nrow(v1)), do.points=FALSE, xlim=c(0,10),
  xlab="Első detektálásig eltelt idő (perc)", ylab="F(t)", main="")
curve(1-exp(-phi*x), add=TRUE, col=2)
curve(1-exp(-phi_hat*x), add=TRUE, col=4)
legend("bottomright", bty="n", lty=c(1,1,1,NA), 
  col=c(1,2,4,3), pch=c(NA,NA,NA,21),
  legend=c("Megfigyelt", "Várt", "Becsült", "Összevont"))
points(br, cumsum(table(i))/sum(table(i)), cex=2, col=3, pch=21)
```

Eltávolításos mintavétel:
muntinomiális független változó az összevont kumulált adatokkal,
adott időintervallumokban megfigyelt új egyedek száma

```{r}
(y <- matrix(as.numeric(table(i)), nrow=1))
(d <- matrix(br, nrow=1))
(phi_hat1 <- exp(cmulti.fit(y, d, type="rem")$coef))
phi # setting
phi_hat # from time-to-event data
```

Valódi pontszámlás adatok elemzése

```{r}
yall <- Xtab(~ SiteID + Dur + SpeciesID, 
  josm$counts[josm$counts$DetectType1 != "V",])
yall <- yall[sapply(yall, function(z) sum(rowSums(z) > 0)) > 100]

spp <- "TEWA"

Y <- as.matrix(yall[[spp]])
D <- matrix(c(3, 5, 10), nrow(Y), 3, byrow=TRUE,
  dimnames=dimnames(Y))
head(Y[rowSums(Y) > 0,])
head(D)
```

```{r}
Me0 <- cmulti(Y | D ~ 1, type="rem")
summary(Me0)
(phi_Me0 <- exp(coef(Me0)))

curve(1-exp(-x*phi_Me0), xlim=c(0, 10), ylim=c(0, 1), col=4,
  xlab="Duration (min)", ylab=expression(p(t[J])), 
  main=paste(spp, "Me0"))
points(D[1,], cumsum(colSums(Y))/sum(Y), cex=2, col=3, pch=21)
```


## Távolság becslés

Távolság függvény: 
a detektálási valószínűség a távolsággal monoton csökken,
$g(0)=1$ azaz a megfigyelő közvetlen közelében a valószínűség 1.
"Fél-normál" $g(d) = e^{-(d/\tau)^2}$, $\tau^2/2$ a varianciája.

```{r,eval=FALSE}
shiny::runApp(system.file("shiny/distfunH.R", package="bSims"))
```

```{r}
tau <- 2

set.seed(123)
l <- bsims_init()
a <- bsims_populate(l, density=10)
b <- bsims_animate(a, initial_location=TRUE)

(o <- bsims_detect(b, tau=tau))
```

```{r fig.width=8,fig.height=8}
plot(o)
```

A megfigyelt távolságok gyakoriság eloszlása ($g(d) h(d)$) függ:
a távolság függvénytől,
és a különböző távolságú pontok gyakoriságától
ami pontszámlálás esetén
$h(d)=\pi 2 d /A=\pi 2 d / \pi r_{max}^2=2 d / r_{max}^2$

```{r}
g <- function(d, tau, b=2, hazard=FALSE)
  if (hazard)
    1-exp(-(d/tau)^-b) else exp(-(d/tau)^b)
h <- function(d, rmax)
  2*d/rmax^2
```

```{r fig.show='hold',out.width='33%'}
rmax <- 4

d <- seq(0, rmax, 0.01)
plot(d, g(d, tau), type="l", col=4, ylim=c(0,1),
  xlab="d", ylab="g(d)", main="Prob. of detection")
plot(d, h(d, rmax), type="l", col=4,
  xlab="d", ylab="h(d)", main="PDF of distances")
plot(d, g(d, tau) * h(d, rmax), type="l", col=4,
  xlab="d", ylab="g(d) h(d)", main="Density of observed distances")
```

`da` a fészkek megfigyelőtől vett távolságát adja

```{r}
da <- sqrt(rowSums(a$nests[,c("x", "y")]^2))

hist(da[da <= rmax], freq=FALSE, xlim=c(0, rmax),
  xlab="Available distances (d <= r_max)", main="")
curve(2*x/rmax^2, add=TRUE, col=2)
```

A megfigyelt távolságokat így kapjuk meg

```{r}
head(dt <- get_detections(o))
```

A megfigyelt távolságok valószinűségi eloszlása:
a sűrűségfüggvény integrállal standardizált változata

```{r}
f <- function(d, tau, b=2, hazard=FALSE, rmax=1) 
  g(d, tau, b, hazard) * h(d, rmax)
tot <- integrate(f, lower=0, upper=rmax, tau=tau, rmax=rmax)$value

hist(dt$d[dt$d <= rmax], freq=FALSE, xlim=c(0, rmax),
  xlab="Observed distances (r <= rmax)", main="")
curve(f(x, tau=tau, rmax=rmax) / tot, add=TRUE, col=2)
```

Ha mind a magfigyelt és nem megfigyelt egyedek távolságát
tudnánk akkor könnyű dolgunk lenne, mert a fél-normál
távolság függvény könnyen linearizálhatjuk,
$log(g(d)) =log(e^{-(d/\tau)^2})= -(d / \tau)^2 = x \frac{1}{\tau^2} = 0 + x \beta$,
azaz GLM-mel becsülhetjük a $\tau$ értékét:
$x = -d^2$, $\hat{\tau}=\sqrt{1/\hat{\beta}}$.

```{r}
dat <- data.frame(
  distance=da, 
  x=-da^2, 
  detected=ifelse(rownames(o$nests) %in% dt$i, 1, 0))
summary(dat)
mod <- glm(detected ~ x - 1, data=dat, family=binomial(link="log"))
c(true=tau, estimate=sqrt(1/coef(mod)))
```

```{r}
curve(exp(-(x/sqrt(1/coef(mod)))^2), 
  xlim=c(0,max(dat$distance)), ylim=c(0,1),
  xlab="Distance (100 m)", ylab="P(detection)")
curve(exp(-(x/tau)^2), lty=2, add=TRUE)
rug(dat$distance[dat$detected == 0], side=1, col=4)
rug(dat$distance[dat$detected == 1], side=3, col=2)
legend("topright", bty="n", lty=c(2,1), 
  legend=c("True", "Estimated"))
```

A valóségban azonban csak a megfigyelt egyedek távolságát ismerjük
Az következő [link](https://workshops.distancesampling.org/duke-spatial-2015/practicals/1-etection-functions-solutions.html) részletezi
a távolság függvény illesztését.
Itt most a fél-normálra koncentrálunk (`key = "hn"`)
mindenféle egyéb igazítás nélkül (`adjustment=NULL`).
A program $\tau$ négyzetgyökének logaritmusát becsli:

```{r}
dd <- ds(dt$d, truncation = rmax, transect="point", 
  key = "hn", adjustment=NULL)
c(true=tau, estimate=exp(dd$ddf$par)^2)
```

Átlagos detektálhatóság:
amikor az $r_{max}$ távolságig integrálunk: 
$q(r_{max})=\int_{0}^{r_{max}} g(d) h(d) dd$,
ami a következőképpen szemléltethető
(a "levágott tészta" aránya a henger térfogatához képest, $\pi r_{max}^2$)

```{r}
q <- sapply(d[d > 0], function(z)
  integrate(f, lower=0, upper=z, tau=tau, rmax=z)$value)

plot(d, c(1, q), type="l", col=4, ylim=c(0,1),
  xlab=expression(r[max]), ylab=expression(q(r[max])), 
  main="Average prob. of detection")
```

Amit analitikus formában is megkaphatunk:
$\pi \tau^2 [1-exp(-d^2/\tau^2)] / (\pi r_{max}^2)$

```{r}
tau <- 2
rmax <- 2
w <- 0.1
m <- 2
plot(0, type="n", xlim=m*c(-rmax, rmax), ylim=c(-w, 1+w), 
  axes=FALSE, ann=FALSE)
yh <- g(rmax, tau=tau)
lines(seq(-rmax, rmax, rmax/100),
  g(abs(seq(-rmax, rmax, rmax/100)), tau=tau))
draw_ellipse(0, yh, rmax, w, lty=2)
lines(-c(rmax, rmax), c(0, yh))
lines(c(rmax, rmax), c(0, yh))
draw_ellipse(0, 0, rmax, w)
draw_ellipse(0, 1, rmax, w, border=4)
lines(-c(rmax, rmax), c(yh, 1), col=4)
lines(c(rmax, rmax), c(yh, 1), col=4)
```

A pontszámláláskor elég nehézkes a távolság becslése
ezért gyakran távolság intervallumokat használnak

A kumulatív valószínűségi függvény használható ebben az esetben
a multinomiális celle gyakoriságok számítására
$\pi(r) = 1-e^{-(r/\tau)^2}$ 
(ezt az integrál térfogatával kell normalizálni, ami $\pi \tau^2$).
Ez a "levágott tészta" térfogatát adja meg az 
összes tészta térfogatához képest.

```{r}
plot(0, type="n", xlim=m*c(-rmax, rmax), ylim=c(-w, 1+w), 
  axes=FALSE, ann=FALSE)
yh <- g(rmax, tau=tau)
lines(seq(-m*rmax, m*rmax, rmax/(m*100)),
  g(seq(-m*rmax, m*rmax, rmax/(m*100)), tau=tau),
  col=2)
lines(seq(-rmax, rmax, rmax/100),
  g(abs(seq(-rmax, rmax, rmax/100)), tau=tau))
draw_ellipse(0, yh, rmax, w, lty=2)
lines(-c(rmax, rmax), c(0, yh))
lines(c(rmax, rmax), c(0, yh))
draw_ellipse(0, 0, rmax, w)
```

Az ún. effektív detektálási távolság éppen $\tau$
a fél-normál távolság függvény esetén,
azaz a távolságon kívül megfigyelt egyedek aránya
megegyezik a tévolségon belül nem detektált egyedek arányával

```{r}
plot(0, type="n", xlim=m*c(-rmax, rmax), ylim=c(-w, 1+w), 
  axes=FALSE, ann=FALSE)
yh <- g(rmax, tau=tau)
lines(seq(-m*rmax, m*rmax, rmax/(m*100)),
  g(seq(-m*rmax, m*rmax, rmax/(m*100)), tau=tau),
  col=2)
lines(seq(-rmax, rmax, rmax/100),
  g(abs(seq(-rmax, rmax, rmax/100)), tau=tau))
draw_ellipse(0, yh, rmax, w, lty=2)
lines(-c(rmax, rmax), c(0, yh))
lines(c(rmax, rmax), c(0, yh))
draw_ellipse(0, 0, rmax, w)
draw_ellipse(0, 1, rmax, w, border=4)
lines(-c(rmax, rmax), c(yh, 1), col=4)
lines(c(rmax, rmax), c(yh, 1), col=4)

```

Miért jó ez nekünk?
Mert így becsülni tudjuk az effektív mintavételi területet
abban az esetben ha nem véges tévolségon belül számlálunk
(és ez gyakran előfordul).

Az összevont adatokkal a következő képpen dolgozunk

```{r}
br <- c(1, 2, 3, 4, 5, Inf)
dat$bin <- cut(da, c(0, br), include.lowest = TRUE)
(counts <- with(dat, table(bin, detected)))

pi_br <- 1-exp(-(br/tau)^2)

barplot(counts[,"1"]/sum(counts[,"1"]), space=0, col=NA,
  xlab="Distance bins (100 m)", ylab="Proportions",
  ylim=c(0, max(diff(c(0, pi_br)))))
lines(seq_len(length(br))-0.5, diff(c(0, pi_br)), col=3)
```


```{r}
(tr <- bsims_transcribe(o, rint=br))
tr$removal

Y <- matrix(drop(tr$removal), nrow=1)
D <- matrix(br, nrow=1)

tauhat <- exp(cmulti.fit(Y, D, type="dis")$coef)

c(true=tau, estimate=tauhat)
```

Kumulatív adatok

```{r}
plot(stepfun(1:6, c(0, cumsum(counts[,"1"])/sum(counts[,"1"]))), 
  do.points=FALSE, main="Összevont CDF",
  ylab="Kumulatív valószínűség", 
  xlab="Sugár végpont (100 m)")
curve(1-exp(-(x/tau)^2), col=2, add=TRUE)
curve(1-exp(-(x/tauhat)^2), col=4, add=TRUE)
legend("topleft", bty="n", lty=1, col=c(2, 4, 1), 
  legend=c("Várt", "Becsült", "Megfigyelt"))
```

## A két folyamat együtt

Ha megkaptuk a következő két feltételes valószínűséget, 
akkor meg tudjuk becsülni a populáció sűrűségét:

- az egyed észrevehetővé válik, feltéve h. jelen van ($p$),
- az egyedet detektáljuk, eltéve h. észrevehető ($q$).

$\hat{C}=\hat{p}\hat{q}$, tehát $\hat{D}=E[Y]/\hat{p}\hat{q}$,

vagy trunkálatlan távolságok esetén
$\hat{C}=\hat{p}\hat{A}$, tehát $\hat{D}=E[Y]/\hat{p}\hat{A}$.

Használjuk a Shiny appot

```{r,eval=FALSE}
shiny::runApp(system.file("shiny/bsimsH.R", package="bSims"))
```

Aki további bonyodalmak felfedezésére vágyik, az a
QPAD könyvben találhat érdekességeket (angol nyelven).

Ízelítő a tartalomból:

- adat manipuláció
- regressziós technikák
- amiről szó volt, de részletesebben
- autómata adatrögzítő technikák
- útmenti adatok problémaköre

